# “不丧失控制权情况下处置部分对子公司投资”投资收益计算难题。

提问人：zwenz 时间：2010-05-19 20:12:40
一、问题提出： 关于不丧失控制权情况下处置部分对子公司投资会计处理的复函 （2009-2-27 财政部会计司 财会便[2009]14号）
母公司在不丧失控制权的情况下部分处置对子公司的长期股权投资，在合并财务报表中处置价款与处置长期股权投资相对应享有子公司净资产的差额应当计入所有者权益。同时发行A股及H股的企业，在境内外财务报告中对该交易事项原则上应当采用相同的会计政策。 关于执行会计准则的上市公司和非上市企业做好 2009 年年报工作的通知（2009-12-31 财政部 财会[2009]16号） ...... （八）企业处置对子公司的投资，处置价款与处置投资对应的账面价值的差额，在母公司个别财务报表中应当确认为当期投资收益；处置价款与处置投资对应的享有该子公司净资产份额的差额，在合并财务报表中应当确认为当期投资收益，如果处置对子公司的投资未丧失控制权的，应当按照《关于不丧失控制权情况下处置部分对子公司投资会计处理的复函》（财会便[2009]14号）规定，将此项差额计入资本公积（资本溢价），资本溢价不足冲减的，应当调整留存收益。 ...... 问题就在第二个法规中，“处置价款与处置投资对应的享有该子公司净资产份额的差额，在合并财务报表中应当确认为当期投资收益”。这个投资收益不太好计算。
二、案例： 2010 年 1 月 1 日，A公司以 90 万元的价格收购B公司80%的股权，B公司注册资本 100 万元，账面净资产也为 100 万元。该日B公司的可辨认资产的公允价值为 110 万元。 2010 年全年B公司实现净利润 10 万元（调整后），并未分配。 2011 年 1 月 1 日，A公司以30 万元的价格卖出B公司20%的股权。
卖出前： 收购时商誉=90-110×80%=2万元 卖出前长期股权投资账面价值（按权益法调整后）=90+10×80%=90+8=98万元 公允价值调整时形成的资本公积=110-100=10 少数股东权益=（110+10）×20%=24 卖出前合并报表： 借：实收资本 100 未分配利润等 10 资本公积 10 商誉 2 贷：长期股权投资 98 少数股东权益 24
卖出后：
母公司报表： 卖出投资收益=30-90×（20%/80%）=30-22.5=7.5（按成本法核算长期股权投资） 借：银行存款 30 贷：长期股权投资 22.5 投资收益 7.5
按权益法调整后的卖出投资收益=30-98×（20%/80%）=30-24.5=5.5 按规定算出的卖出投资收益=30-（110+10）×20%=30-24=6（按规定计算出此投资收益后再冲减资本公积） 卖出后的长期股权投资账面价值=98×（60%/80%）=73.5 商誉=73.5-（110+10）×60%=73.5-72=1.5 少数股东权益=（110+10）×40%=48卖出后合并报表： 借：实收资本 100 未分配利润等 10 资本公积 10 商誉 1.5 贷：长期股权投资 73.5少数股东权益 48
问题是： 1 、此处按权益法调整后得到的投资收益为5.5，而按上述第二个规定得到的投资收益为 6 。 可以看到，差额就是商誉减少的0.5万元。但此处分录做不出来。 如果可以得到 6 万元的投资收益，则可以做如下分录： 借：投资收益 6 贷：资本公积 6 这样就达到规定要求。
2 、不丧失控制权情况下处置部分对子公司投资需要对相对应的商誉进行相应处理？如何处理？
[ 本帖最后由 zwenz 于 2010-5-19 20:25 编辑 ]

回答人：chenyiwei
回复 楼主 zwenz 的帖子在不丧失控制权的前提下部分处置子公司股权，并且与该子公司相关的商誉未发生减值情形的，在部分处置前后，合并报表层面的商誉应当保持不变。由于在处置前后，该子公司的全部资产和负债均在合并范围内，因此该项部分处置行为仅仅是母公司和少数股东在该子公司净资产中所占相对权益比例的变动，不应因此改变该子公司的各项资产、负债和相关商誉在合并报表层面的计量。 例如，在你说的案例中，以 30 万元的价格卖出子公司 20 ％股权，从实体理论下的合并集团角度看，相当于少数股东对集团增资 30 万（母公司从少数股东处收到货币资金 30 万，增加了集团的资产），但少数股东在该子公司的净资产中所占的权益仅增加了 24 （[110+10]*20%），差额 6 为少数股东让渡给母公司的权益，所以在合并报表上基于权益性交易的立场计入资本公积，相当于在合并报表层面做以下会计分录： 借：现金 30 贷：少数股东权益 24 贷：资本公积 6 为何实体理论下把不丧失控制权前提下母公司在子公司净资产中所占相对权益比例的变动（包括收购少数股权和部分处置子公司股权）视作“权益性交易”，原因就在于此。

回答人：chenyiwei
回复 7 楼 zwenz 的帖子“处置投资对应的享有该子公司净资产份额”实际上可以理解为：以该子公司购买日（或以其他方式纳入本集团合并范围之日）的净资产公允价值为基础，在集团合并报表中持续计算的部分处置日净资产余额，乘以被处置的股权比例。 IFRS中文学习的网站，个人比较推荐德勤的iasplus或者casplus，即： http://www.iasplus.com http://www.casplus.com

回答人：chenyiwei
回复 9 楼 zwenz 的帖子这个问题应当是与个别报表层面转销长期投资的价值（无论是不考虑权益法模拟调整情况下的22.5还是考虑权益法模拟调整后的24.5）包含了 20 ％股权对应的商誉0.5，但在合并报表层面不能减少这部分商誉有关。或者说，合并层面应调整资本公积 6 ，但在模拟权益法调整后合并层面的处置损益只有5.5（ 30 －24.5）。 可以再进一步想想看如何通过抵销分录进行调节，个人初步感觉这0.5可能需要调节投资收益或资本公积。你也可以试试看。

提问人：lxch119 时间：2013-06-12 20:03:22
回复 chenyiwei 的帖子
陈斌，你这个分录做完之后，整个合并报表层面可就又多了货币资金 30 ？
实际上合并层面的货币资金是一定的啊？为什么由于处置部分股权母公司单户报表已经借货币资金了，合并货币资金期末余额又增加了一次？

回答人：chenyiwei
请注意此处的表述是“相当于在合并报表层面做以下会计分录”，因此这个分录是用来说明该事项对合并报表层面的影响的，不是抵销分录，而是类似于直接在单体报表层面编制的会计处理分录。

提问人：ying0518 时间：2013-06-14 20:01:42
中国准则中商誉仅反映归属于母公司部分，在不丧失控制权的情况下处置部分股权时，如果按照前面帖子的做法，转让后商誉余额包括了应当归属于少数股东的部分，日后减值测试时即使子公司公允价值等于合并日价值，也应当确认商誉减值损失，而这个减值损失实际上并不代表子公司相关资产组发生了事实上的减值。我感觉合并报表确认减少商誉0.5是不是更合理？

回答人：chenyiwei
合并报表层面不应减少商誉，但确实应当进行一次“商誉的重新分配”，这更多地是通过购买少数股权的权益性交易的特殊处理。我以前在解释 4 号的培训课件中讲过这个问题。

提问人：ying0518 时间：2013-06-15 20:32:44
谢谢陈版解答，看了陈版的课件，课件中是溢价购买少数股权不确认新增商誉的情况，如果是不丧失控制权的处置股权，应当如何分配？

回答人：chenyiwei
按照同一原则处理，合并报表层面商誉总额不变，少数股东权益和资本公积一增一减。相当于把归属母公司的部分商誉份额调整给少数股权。

提问人：ying0518 时间：2013-06-17 21:36:30
合并层面商誉总额不变，仅仅在母公司权益和少数股东之前分配，最终合并层面的商誉不仅包含归属于母公司部分也包含归属于少数股东部分，是不是符合中国的企业会计准则？

回答人：chenyiwei
只要少数股权不采用“完全商誉法”计量，且合并报表采用实体理论编制，这个问题将始终存在。也不仅仅是中国准则下的问题，IFRS下也同样存在。

提问人：qlongc 时间：2014-01-05 15:51:52
陈版主。对于 11 楼zwenz做的分录。在个别报表中母公司确认了7.5的收益。而在合并报表先后又冲减投资收益1.5+6.最终在合并报表从对此次处置部分股东权益的收益为 0 了。而对于子公司往年的收益 10 元，不管是在往年的个别报表，还是合并报表，均未确认其收益（虽在合并报表从成本法转换成权益法确认了投资收益，但最终通过抵消分录抵消了其确认的投资收益了）。而此时部分股权处置，是否不应该冲减投资收益1.5，而应该冲减未分配利润？

回答人：chenyiwei
部分处置子公司股权但不丧失控制权的交易，在合并报表层面不应确认投资收益。所以合并报表层面对该1.5仍应冲减投资收益，不能冲减未分配利润。

提问人：与时俱进 de 驴子 时间：2014-04-18 11:48:22
请教陈老师，不丧失控制权的前提下部分处置子公司股权的需要区分同一控制和非同一控制吗？感觉现在大家讨论的更多是非同一控制下的情况，同一控制下的不丧失控制权的情况下处置部分对子公司投资的处理，在母公司个别报表中内能确认投资收益吗？还是确认资本公积？合并报表层面又该如何处理？

回答人：chenyiwei
只有 1 企业合并交易才会因是否属于同一控制下的交易而使会计处理原则有所不同。其他各项交易，在确保作价公允的前提下，会计处理原则是一致的，不区分是否为同一控制下的交易。

提问人：与时俱进 de 驴子 时间：2014-04-18 21:13:08
非常感谢陈老师您的回答。原来如此，学生明白了。可是有一点，学生看很多学术期刊包括《会计研究》等权威期刊上都发表过相关文章，认为对于不形成企业合并的交易，如果是同一控制，交易价格也非常容易不公允，如果企业会计准则不进行区分或者规定，也给相关企业盈余管理提供了空间。您也认为在确保作价公允的前提下，会计处理原则是一样的，可是要是不公允呢？处理原则是否该调整？这个您怎么看。 学生请教第二个问题，也是跟这个相关的。最近财政部也正在对《同一控制下处置子公司股权》征求意见，强调同一控制的处置不能影响损益，看做权益性交易。之前解释公告 4 的丧失控制权情况下处置子公司的处理，学生感觉就是针对非同一控制的，不然财政部也不会再专门出台个针对同一控制的吧？不知道陈老师您怎么看这个事情。学生比较困惑。

回答人：chenyiwei
1 、同一控制下作价不公允的交易，应把作价不公允部分作为权益性交易处理，即作为母公司对子公司的追加资本性投入，或者子公司对母公司的权益分派。 2 、此问题在本版面上讨论过，我不赞同征求意见稿中的观点。